臺灣臺北地方法院民事判決
109年度訴字第8244號
原      告  林韋伶  
訴訟代理人  高魁志  
被      告  祭祀公業法人臺北縣劉榮公

兼
法定代理人  劉昌茂  
上二人共同
訴訟代理人  劉興業律師
上列當事人間請求損害賠償等事件，本院於民國111年5月18日言
詞辯論終結，判決如下：
    主  文
一、被告應將新店區永業段一五六、一七０地號土地上，如附圖
    所示甲、乙、丙三道門均拆除，將上開占用部分及A2土地騰
    空返還原告，並禁止於上開占用部分及A2土地上以相同或其
    他類似之方式設置障礙物。
二、被告應連帶給付原告新臺幣壹仟捌佰肆拾伍元，及自民國一
    百零九年十月七日起至清償日止，按年息百分之五計算之利
    息，並自民國一百零九年九月十一日起至騰空返還第一項所
    示土地之日止，按月給付原告新臺幣貳佰陸拾肆元。
三、被告應連帶給付原告新臺幣柒萬柒仟元，及自民國一百零九
    年十月七日起至清償日止，按年息百分之五計算之利息，並
    自民國一百零九年九月十一日起至騰空返還第一項所示土地
    之日止，按月給付原告新臺幣壹萬壹仟元。
四、原告其餘之訴駁回。
五、訴訟費用由被告連帶負擔十分之九，餘由原告負擔。　　
六、本判決第一項於原告以新臺幣貳拾捌萬元為被告供擔保後，
    得假執行。但被告如以新臺幣捌拾肆萬元為原告預供擔保後
    ，得免為假執行。
七、本判決第二項前段所命給付，於原告以新臺幣陸佰壹拾伍元
    為被告供擔保後，得假執行，但被告如以新臺幣壹仟捌佰肆
    拾伍元為原告供擔保後，得免為假執行；後段所命各期已到
    期部分之給付，於原告每期各以新臺幣捌拾捌元為被告供擔
    保後，得假執行，但被告如按月以新臺幣貳佰陸拾肆元為原
    告供擔保，得免為假執行。
八、本判決第三項前段所命給付，於原告以新臺幣貳萬伍仟陸佰
    元為被告供擔保後，得假執行，但被告如以新臺幣柒萬柒仟
    元為原告供擔保後，得免為假執行；後段所命各期已到期部
    分之給付，於原告每期各以新臺幣參仟陸佰元為被告供擔保
    後，得假執行，但被告如按月以新臺幣壹萬壹仟元為原告供
    擔保，得免為假執行。
九、原告其餘假執行之聲請駁回。
    事實及理由
壹、程序部分：
    按訴狀送達後，原告不得將原訴變更或追加他訴，但請求之
    基礎事實同一者，不在此限，民事訴訟法第255條第1項第2
    款定有明文。查原告起訴時聲明：「㈠被告應將坐落新北市○
    ○區○○段000地號土地上如附圖編號A2（59.89平方公尺）房
    屋內樓梯上之硫化銅門拆除，將土地騰空返還原告，並不得
    妨礙原告通行；㈡被告應連帶給付原告新臺幣（下同）6,149
    元，及自起訴狀繕本送達翌日起至清償日止，按年息5%計算
    之利息，並自民國109年9月11日起按月給付原告878元直至
    被告拆除硫化銅門並返還原告為止；㈢被告應連帶給付原告1
    4萬元，及自起訴狀繕本送達翌日起至清償日止，按年息5%
    計算之利息，並自109年9月11日起按月給付原告2萬元直至
    被告停止阻礙原告進入原告所有新北市○○區○○段000○號建物
    （門牌號碼新北市○○區○○路00號，下稱系爭房屋）為止」（
    見店司調卷第7至8頁）。嗣於111年1月25日以民事起訴補充
    理由狀擴張聲明，並於111年3月11日當庭調整聲明（見本院
    卷二第91至92頁、第209至211頁），核原告所為訴之追加，
    係基於同一基礎事實，揆諸前開規定，尚無不合，應予准許
    。
貳、實體部分：
一、原告主張：原告於100年10月11日以拍賣為原因登記取得新
    北市○○區○○段00000000000000地號、永業段154至156、161
    至164、169至174號以及新北市○○區○○路00號建物之所有權
    ，詎被告竟以未辦保存登記之地上物無權占有前開土地，前
    經原告起訴請求祭祀公業法人臺北縣劉榮公（下稱祭祀公業
    劉榮公）、訴外人劉耀仁等人拆屋還地，並經本院以101年
    度重訴字第59號、106年重訴字第582號確定判決認定祭祀公
    業劉榮公無權占有原告所有之前開房地並須拆除其地上物，
    惟祭祀公業劉榮公及其管理人劉昌茂以鐵捲門阻礙，並飼養
    多隻野狗，讓原告不敢靠近，於原告聲請強制執行後，雖於
    109年2月間自行拆除鐵捲門，卻在原告所有坐落於新北市○○
    區○○段000○000地號土地（下稱156、170地號土地）上增設
    如附圖所示甲、乙、丙3道門，並堆放廢棄物及狗飼料包，
    以阻礙原告進入156地號土地及系爭房屋，顯然係無權占用
    原告所有之房地，致原告無法自由使用、收益而受有損害，
    爰依民法第767條第1項前段、中段、後段、第179條、第184
    條第1項前段、第185條、第28條等規定提起訴訟等語。並聲
    明：㈠被告應連帶將156、170地號土地上如附圖所示甲、乙
    、丙3道門均拆除，將上開占用部分及A2土地騰空返還原告
    ，並禁止被告於上開占用部分及A2土地上以相同或其他類似
    之方式設置障礙物；㈡被告應連帶給付原告6,149元，及自起
    訴狀繕本送達翌日起至清償日止，按年息5%計算之利息，並
    自109年9月11日起按月給付原告878元，直至被告拆除如附
    圖所示甲、乙、丙3道門，將上開占用部分及A2土地騰空返
    還原告；㈢被告應連帶給付原告14萬元，及自起訴狀繕本送
    達之翌日起至清償日止，按年息5%計算之利息，並自109年9
    月11日起按月給付原告2萬元，直至被告拆除如附圖所示甲
    、乙、丙3道門，將上開占用部分及A2土地騰空返還原告；㈣
    願供擔保請准宣告假執行。
二、被告則以：本件原告起訴部分已經本院101年度重訴字第59
    號、106年度重訴字第582號判決確定，並經本院民事執行處
    水股以105年度司執字第6793號及木股以108年度司執字第66
    227號強制執行，原告對已執行完畢之事件重行起訴拆除，
    於法有違。原告起訴請求拆除如附圖所示之甲門，係因108
    年度司執字第66227號強制執行案件，被告於109年2月10日
    自行拆除A2房屋之鐵捲門，並陳報民事執行處而結案，詎上
    開鐵門拆除數日後，被告前向財政部國有財產署北區分署所
    承租供奉祭祀公業歷代祖先牌位之周邊房屋即被不肖人士入
    侵，被告恐日後又有宵小進入破壞，因而加裝甲門，防止宵
    小擅入，而乙門則安裝在A2建物右轉彎上樓處，因原舊鐵門
    已腐朽拆除，乃改裝第二道硫化銅門，以加強園區之安全。
    至於丙門則加裝在系爭房屋後方要上樓到涼亭、游泳池處階
    梯前，亦係因舊鐵門已腐朽拆除，為防止不肖人士從後山入
    侵，乃再加裝第三道硫化銅門，以保護祭祀公業劉榮公在毗
    鄰175地號土地內之房屋及其內財物安全，原告請求拆除上
    開甲、乙、丙3道門及向被告請求相當於租金之不當得利，
    顯非合理，數額亦屬過高等語。並聲明：㈠原告之訴及假執
    行之聲請均駁回；㈡如受不利判決，願供擔保請准宣告免為
    假執行。
三、得心證之理由：
　㈠原告依民法第767條第1項規定，請求被告將156、170地號土
    地上甲、乙、丙3道門均拆除，將上開占用部分及A2土地騰
    空返還，並禁止於上開占用部分及A2土地上以相同或其他類
    似之方式設置障礙物，為有理由：
　⒈按所有人對於無權占有或侵奪其所有物者，得請求返還之。
    對於妨害其所有權者，得請求除去之。有妨害其所有權之虞
    者，得請求防止之，民法第767條第1項定有明文。次按以無
    權占有為原因，請求返還土地者，占有人對土地所有權存在
    之事實無爭執，而僅以非無權占有為抗辯者，土地所有權人
    對其土地被無權占有之事實無舉證責任，占有人應就其取得
    占有係有正當權源之事實證明之。又民法第767條第1項後段
    所謂「有妨害其所有權之虞」，係以現在既存之危險狀況加
    以判斷，所有人之所有權在客觀上，被妨害之可能性極大，
    而有事先加以防範之必要者，即足當之。
　⒉查原告為156、170地號土地及系爭房屋之所有權人，有土地
    登記第一類謄本、建物登記公務用謄本、建物所有權狀在卷
    可憑（見店司調卷第77頁，本院卷一第159、177至179頁、
    卷二第127至129頁）。又附圖所示甲、乙、丙3道門均為被
    告所增設，其中甲門、乙門坐落於156地號土地，丙門則坐
    落於170地號土地，而A2所在土地為156號土地，A2二樓堆放
    之物品為被告所有等情，為被告所不爭執（見本院卷二第11
    至12頁），業經本院前往現場履勘確認，並製有勘驗筆錄在
    卷可稽（見本院卷二第11至12頁），復經本院囑託新北市新
    店地政事務所測量並製成土地複丈成果圖如附圖所示，足見
    被告所設置之甲、乙、丙門確有占用附圖所示之156、170地
    號土地，且被告於A2範圍所堆放之雜物確實占用原告所有15
    6地號土地。
　⒊被告雖辯稱：原告係對已執行完畢之事件重行起訴等語。然
    經本院調取108年度司執字第66227號執行案件卷宗，可知祭
    祀公業劉榮公於109年2月14日陳報略以：經司法事務官前於
    108年12月20日會同現場履勘，確認A2大門左側之鐵捲門在
    應拆除之範圍，故陳報人於109年2月10日僱工將應拆除之左
    側鐵捲門全部拆除清理完畢等語，併提出自行拆除鐵捲門完
    畢之照片（見本院卷一第201至205頁），而觀諸被告陳報之
    照片，當時A2左側樓梯間未見硫化銅門或其他障礙物存在，
    且甲門之材質為硫化銅門，與前開執行案件所稱之鐵捲門並
    不相同，被告亦自承甲門係於109年2月才裝設（見本院卷一
    第173頁），堪認前述案件所述應拆除之門為A2大門左側鐵
    捲門，與甲門無涉。又原告雖於上述執行案件中表示A2的三
    面牆及樑柱均不拆除等語（見本院卷一第197頁），然原告
    於本件訴訟並未請求拆除A2部分，僅有請求A2所占用之部分
    應騰空返還原告，且前於本院101年度重訴字第59號返還土
    地事件中，係由訴外人劉耀仁、林素美、劉鎮源占用A2部分
    ，而106年度重訴字第582號案件則未提及A2，此有上開判決
    書在卷可稽（見店司調卷第15-2至65頁），可知本件未經前
    案判決或執行，則被告辯稱本件為已執行完畢之事件等語，
    尚難憑採。
　⒋被告又辯稱：甲、乙、丙3道門周圍有老舊腐蝕之鐵板，且有
    水泥柱在旁，3道門存在之位置原先即有老舊鐵門，是鐵門
    年久失修，才在原處換裝新的硫化銅門，並非被告另行加裝
    等語。然依原告陳報之現場照片（見本院卷二第107至113頁
    ），可知甲、乙、丙3道門所在位置，原先均無鐵門或其他
    障礙物存在，是難認被告所述為真。被告另辯稱：被告係為
    保護祭祀公業之財物安全，才設置上述3道門等語。然依被
    告前於108年度司執字第66227號執行案件陳報狀可知，當時
    原告即有要求被告拆除鐵捲門，使原告可進出其所有之土地
    ，被告自行拆除鐵捲門後，卻又在原告所有156、170地號上
    增設本件甲、乙、丙3道門，其所述為保護財物安全等語，
    難認為正當占有權源。
　⒌被告雖辯稱：被告依106年度重訴字第582號判決，自109年1
    月起按月支付原告相當於租金之不當得利及損害賠償金，應
    認原告已同意出租等語，並提出郵政跨行匯款申請書為憑（
    見本院卷二第177至201頁，店司調卷第115至126頁）。然依
    106年度重訴字第582號判決主文第二項與事實及理由欄可知
    ，被告按月給付原告2,817元相當於租金之不當得利，係基
    於被告占用原告所有之其他土地，並非本件原告請求之A2及
    甲、乙、丙3道門所占有之部分土地，此有前開民事判決在
    卷可佐（見店司調卷第37至65頁），是被告此部分辯稱，亦
    不足採。
　⒍被告並未證明其就甲、乙、丙3道門所在土地以及A2部分土地
    ，有何正當占有權源，其設置上開3道門及在A2堆放物品之
    行為，即屬妨害原告對於156、170地號土地之所有權，原告
    自得依民法第767條第1項中段規定，請求被告將甲、乙、丙
    3道門均拆除，並依同條項前段規定，請求被告將上開3道門
    占用部分土地及A2土地騰空返還原告。佐以被告前於本院10
    8年度司執字第66227號執行案件，對於原告要求將A2大門鐵
    捲門拆除，使原告得以自由出入至156地號土地等情，均知
    之甚詳，並已自行拆除A2之鐵捲門，嗣又增設甲、乙、丙3
    道門等情觀之，可認原告主張被告對其156、170地號土地之
    所有權，客觀上有遭以相同方式妨害之可能性極大，有事先
    訴請法院加以防範之必要，應可採信。基此，原告自得依民
    法第767條第1項後段規定，請求禁止被告於上開3道門占用
    部分土地及A2土地上，以相同或其他類似之方式設置障礙物
    。至連帶債務以法律明文規定為限，原告依民法第767條規
    定請求連帶部分，應屬無據。
　㈡就被告無權占有156地號土地上A2部分，原告得請求相當於租
    金之損害金：
　⒈按無權占用他人之土地，可能獲得相當於租金之利益為社會
    通常之觀念，而土地所有人因此受有相當於租金之損害。次
    按城市地方房屋之租金，以不超過土地及其建築物申報總價
    年息10%為限，土地法第97條定有明文。又按建築房屋之基
    地租金，依土地法第105條準用同法第97條第1項規定，以不
    超過該土地申報價額年息10%為限；所稱土地價額，依土地
    法施行法第25條規定，係指法定地價，即土地法第148條所
    定土地所有權人依土地法所申報之地價，土地所有權人未於
    公告期間申報地價者，以公告地價80%為其申報地價，公有
    土地以各該宗土地之公告地價為申報地價，免予申報，平均
    地權條例第16條前段及其施行細則第21條前段分別定有明文
    。上開規定以年息10%為限，乃指租金之最高限額而言，非
    謂所有租金必須照申報價額年息10%計算之，尚須斟酌基地
    之位置，工商繁榮程度、使用人利用基地之經濟價值、所受
    利益等情事以為決定。
　⒉被告占用156地號土地上的A2範圍土地，而A2房屋內所推放之
    物品為祭祀公業劉榮公所有，且由祭祀公業劉榮公之管理人
    劉昌茂所使用，業如前述，原告所有權遭受祭祀公業劉榮公
    、劉昌茂之共同不法侵害，自得依民法第184條第1項前段、
    第185條規定，請求被告連帶給付相當於租金之損害金。查1
    56地號土地位於新北市新店區，鄰近碧潭風景區、和美山，
    市場及學校接近性較差，需倚靠車輛或步行抵達，大眾運輸
    條件較差，土地上除部分為地上物外，多為雜木林環繞包圍
    等情，此有本院勘驗筆錄、現場照片附卷可參（見本院卷二
    第11、13至23頁），本院審酌上開情形，以及被告於A2內堆
    放物品之狀況、被告所受利益暨原告所受損害等一切情狀，
    認以156地號土地申報地價之年息3%計算占用A2範圍土地之
    相當於租金之損害金數額，始為適當。原告主張以土地申報
    地價之年息10%計算，應屬過高，尚難憑採。
　⒊又156地號土地於109年度之申報地價為1,760元，有土地登記
    謄本在卷可參（見本院卷一第159頁），被告所占用A2範圍
    土地之面積為59.89平房公尺，依此計算，原告得請求自109
    年2月起至109年9月止之損害金數額應為1,845元【計算式：
    1,760×59.89×3%×7/12＝1,845（小數點以下四捨五入）】，
    原告得請求自109年10月起至被告騰空返還占用土地之日止
    ，按月計算之損害金數額則為264元【計算式：1,760×59.89
    ×3%×1/12＝264（小數點以下四捨五入）】。
　㈢就被告無權占有170地號土地上的系爭房屋部分，原告得請求
    相當於租金之損害金數額：
　⒈原告主張被告設置甲門、乙門，導致原告無法使用系爭房屋
    ，受有相當於租金之損害。經本院前往現場履勘確認，可知
    從系爭房屋僅有從A2二樓出來的樓梯可以到達（見本院卷二
    第12頁），而A2二樓的樓梯，除了從甲門前往上去之外，另
    可從A2左側之鐵門上去，然上開鐵門所在地並非原告所有（
    見本院卷二第17頁），且走上樓梯後，尚需經過乙門（見本
    院卷二第19頁下圖、第21頁下圖），始可到達系爭房屋（見
    本院卷二第33至41頁），而樓梯周圍均為雜木林環繞包圍，
    並無其他出入通道，堪認被告所設置之甲門、乙門確實阻擋
    原告通往系爭房屋，使原告因此受有無法使用系爭房屋之損
    害。復依被告自承，系爭房屋旁放置之狗飼料為被告所有（
    見本院卷二第12頁），且現場照片可見系爭房屋內有堆置物
    品，足見原告主張被告無權占有系爭房屋，應屬有據。原告
    因祭祀公業劉榮公、劉昌茂之共同不法侵害而無法使用系爭
    房屋，自得依民法第184條第1項前段、第185條規定，請求
    被告連帶給付相當於租金之損害金。
　⒉查系爭房屋於59年7月建造完成，為加強磚造構造建物，建物
    層數為2層，總面積為277.43平方公尺，此有建物所有權狀
    、謄本在卷可佐（見店司調卷第77頁，本院卷一第177頁）
    ，且經本院現場履勘系爭房屋之屋況及附近通道、環境，系
    爭房屋僅可藉由狹小樓梯通道抵達，外觀老舊，外牆油漆嚴
    重剝落（見本院卷二第37至43頁），且房屋周遭係由雜木林
    環繞包圍（見本院卷一第141頁），參以原告曾於106年度重
    訴字第582號事件，主張以每月11,000元計算系爭房屋之租
    金等情（見店司調卷第52至53頁），認原告無法使用系爭房
    屋受有相當於租金之損害，應以每月11,000元為計算基準。
    原告雖提出鄰近房屋租金數額，主張每坪可達500元以上（
    見店司調卷第75頁），然依被告所提鄰近房屋之外觀照片，
    可知原告所指鄰近房屋之位置、外觀、周遭環境等情況，均
    與系爭房屋有顯著差距，是原告主張以每月租金20,000元計
    算系爭房屋之租金數額，顯屬過高，無從憑採。
　⒊依此計算，原告得請求被告連帶給付自109年2月起至109年9
    月止之損害金數額為77,000元【計算式：11,000×7＝77,000
    】，原告得請求自109年10月起至被告騰空返還占用土地之
    日止，按月計算之損害金數額則為11,000元。
　㈣又原告就聲明第二項、第三項請求相當於租金之損害金，係
    請求本院擇一為其勝訴之判決，本院既認原告依民法第184
    條第1項前段、第185條規定向被告請求為有理由，則此部分
    原告另主張其餘請求權基礎，即毋庸審究。
　㈤原告本件得請求之金額，屬無確定期限之給付，原告請求加
    計自起訴狀繕本送達被告之翌日起（均自109年10月7日起，
    見店司調卷第85頁）至清償日止，按週年利率5%計算之遲延
    利息，核與民法第203條、第229條第2項、第233條第1項前
    段規定相符，亦應准許。
四、綜上所述，原告依民法第767條第1項前段、中段、後段、第
    184條第1項前段、第185條規定，請求被告應將新店區永業
    段156、170地號土地上，如附圖編號甲、乙、丙所示3道門
    均拆除，將上開占用部分及A2土地騰空返還原告，並禁止於
    上開占用部分及A2土地上以相同或其他類似之方式設置障礙
    物；被告應連帶給付原告1,845元，及自109年10月7日起至
    清償日止，按年息5%計算之利息，並自109年9月11日起至騰
    空返還第一項所示土地之日止，按月給付原告264元；被告
    應連帶給付原告77,000元，及自109年10月7日起至清償日止
    ，按年息5%計算之利息，並自109年9月11日起至騰空返還第
    一項所示土地之日止，按月給付原告11,000元，為有理由，
    應予准許。逾此範圍，則屬無據，應予駁回。
五、兩造陳明願供擔保，聲請宣告假執行或免為假執行，經核原
    告勝訴部分，合於法律規定，爰分別酌定相當之擔保金額宣
    告之；原告其餘假執行之聲請，因訴之駁回而失所依據，應
    予駁回。
六、本件事證已臻明確，兩造其餘攻擊防禦方法及所提證據，經
    本院斟酌後，認均不足以影響本判決結果，爰不一一論列，
    併此敘明。
七、訴訟費用負擔之依據：民事訴訟法第79條、第85條第2項。
中　　華　　民　　國　　111 　年　　6 　　月　　15　　日
                  民事第七庭  審判長法  官  姜悌文
                                    法  官  林欣苑
                                    法  官  許筑婷
以上正本係照原本作成。
如對本判決上訴，須於判決送達後20日內向本院提出上訴狀。如
委任律師提起上訴者，應一併繳納上訴審裁判費。
中　　華　　民　　國　　111 　年　　6 　　月　　15　　日
                                    書記官  林政彬